【裁判字號】    94,再易,21
【裁判日期】    950213
【裁判案由】    損害賠償
【裁判全文】
臺灣桃園地方法院民事判決              94年度再易字第21號
再審  原告  甲○○
再審  被告  國強保全股份有限公司
法定代理人  龔鑫運
上列當事人間請求損害賠償事件，再審原告對於民國94年11月24
日本院94年度簡上字第126 號確定判決提起再審之訴，本院判決
如下：
    主  文
再審之訴駁回。
再審訴訟費用由再審原告負擔。
    理  由
一、按再審之訴，應於30日之不變期間內提起。前項期間，自判
    決確定時起算，判決於送達前確定者，自送達時起算；其再
    審之理由發生或知悉在後者，均自知悉時起算，民事訴訟法
    第500 條第1 項、第2 項前段分別定有明文。經查，本件原
    確定判決之訴訟標的價額未逾150 萬元，為不得上訴第三審
    之判決，而再審原告係於民國94年12月1 日收受原確定判決
    ，有送達證書附於本院94年度簡上字第126 號卷可稽（見該
    案卷第88頁）；並係於94年12月16日即提起本件再審之訴，
    亦有其提出於本院之民事再審狀上本院收狀日期章之印文可
    憑，故其提起本件再審之訴，顯未逾前開30日之法定不變期
    間，此先敘明。
二、又按再審之訴顯無再審理由者，得不經言詞辯論，以判決駁
    回之，民事訴訟法第502 條第2 項另有明文。
三、本件再審起訴意旨略以：
    (一)再審被告於其僱傭契約書第4 條第2 項明定其為員工投保
      團體保險，員工若因公意外傷亡，其得以團體保險給付做
      為對員工之撫卹金或賠償金，不另支付。此圖案順序即為
      ：「主動（強制）投保美國安泰人壽保險股份有限公司臺
      灣分公司定期團體意外傷害保險（下稱系爭團體保險）→
      強制規定團體保險給付＝職災員工因公傷亡之賠償金＝勞
      動基準法（下稱勞基法）第59條各項之職災補償（賠償）
      金＝本公司（強制規定）不另外再以勞基法第59條之各項
      規定支付（賠償）。」，意即為本來勞工發生職災意外因
      公傷亡，一般公司係以勞基法第59條規定補償，惟再審被
      告既於僱傭契約書中特別約定以系爭團體保險給付代替勞
      基法第59條之強制補償，可知系爭團體保險與勞基法第59
      條之職災補償法，兩者係劃上等號。再審被告既與員工訂
      定上開特別約定條款，即應尊重契約，履行契約之責任與
      義務。而勞基法第59條既係勞工職災補償之強制規定，上
      開特別約定條款亦當然成為強制規定投保險，否則再審被
      告日後如何實踐以團體保險支付發生職災傷亡之勞工？故
      若再審被告未主動為再審原告投保系爭團體保險，造成再
      審原告因公意外受傷，而無法以系爭團體保險支付時，再
      審被告即為違約，應負損害賠償責任。此為一連串之連帶
      因果關係，非如原確定判決所稱無因果關係。原確定判決
      誤認系爭團體保險為一任意保險，非強制保險，再審被告
      無義務為再審原告辦理保險，顯係誤解且漏未斟酌履行契
      約之重要性，有民事訴訟法第496 條第1 項第13款及第
      497 條中段之情形，得為再審之理由。
    (二)原確定判決認投保是一回事，以系爭團體保險給付轉嫁雇
      主之補償責任，又是另一回事，兩者間無因果關係云云，
      與上開圖案不符，亦違背上開特別約定條款意旨，有違經
      驗法則及論理法則，依最高法院83年度台上字第2118號判
      例、65年度台再字第72號判決、85年度台上字第2585號判
      決意旨及最高法院79年第一次民事庭會議決議、司法院大
      法官會議第177 號解釋，為適用法規顯有錯誤，且判決理
      由顯有矛盾，依民事訴訟法第496 條第1 項第1 款及第
      469 條第6 款之規定，得為再審之理由。雖法律未硬性規
      定團體保險為強制規定投保，惟再審被告與員工既訂有上
      開特別約定條款，即應履行，不得違約。而前述理論，再
      審原告已於上訴理由中詳述，惟原確定判決未予採納，在
      判決書中亦隻字未提，有違民事訴訟法第222 條之規定，
      為判決不備理由，屬當然違背法令。另原確定判決漏未斟
      酌上開特別約定條款中之「本公司不另支付」之關鍵含意
      ，致誤認系爭團體保險為任意保險，亦違反一般人對事理
      之認知與通念。
    (三)另再審被告既不願履行上開特別約定條款給付再審原告新
      臺幣（下同）466,000 元。而再審原告因職災已超過2 年
      未痊癒，仍有復健門診，再審被告亦早將再審原告免職，
      認定再審原告無法勝任保全員，喪失原有工作能力，則再
      審被告應依勞基法第59條第2 項後段規定，一次給付再審
      原告40個月之薪資即66萬元（計算式：16,500元×40 個
      月＝66萬元）。又或者再審原告依勞基法第3 項規定，請
      求再審被告給付殘廢補償金146,400 元（計算式：日給付
      額610 元×240 日＝146,400 元）。爰依法提起本件再審
      之訴，並聲明：(一)原確定判決廢棄；(二)再審被告應給付再
      審原告466,000 元，及自起訴狀繕本送達之翌日起至清償
      日止，按年息5%計算之利息。
四、再審被告則因本件未經言詞辯論，並無任何聲明或陳述。
五、按有適用法規顯有錯誤者、判決理由與主文顯有矛盾者、當
    事人發現未經斟酌之證物或得使用該證物者，得以再審之訴
    對於確定終局判決聲明不服，民事訴訟法第496 條第1 項第
    1 款、第2 款、第13款定有明文。再按依第466 條不得上訴
    於第三審法院之事件，除前條規定外，其經第二審確定之判
    決，如就足影響於判決之重要證物，漏未斟酌，或當事人有
    正當理由不到場，法院為一造辯論判決者，亦得提起再審之
    訴，民事訴訟法第497 條亦有明文。且按：
（一）民事訴訟法第496 條第1 項第1 款所謂適用法規顯有錯誤
      ，乃指原確定判決所適用之法規，顯然不合於法律規定，
      或與司法院現尚有效及大法官會議之解釋，或最高法院現
      尚有效之判例，顯然違反者而言（最高法院71年台再字第
      210 號判例意旨參照）。且取捨證據、認定事實，原屬事
      實審法院之職權，事實審法院斟酌訴訟當事人全辯論意旨
      及調查證據之結果，以判斷事實之真偽，要無適用法規顯
      有錯誤之可言。再解釋契約屬於事實審法院之職權，其解
      釋縱有未當，尚不生適用法規顯有錯誤之問題（最高法院
      81年度台再字第103 號、78年度台再字第26號裁判意旨參
      照）。
（二）又民事訴訟法第496 條第1 項第2 款所謂：判決理由與主
      文顯有矛盾，係指判決依據當事人主張之事實，認定其請
      求或對造抗辯為有理由或無理由，而於主文為相反之諭示
      ，且其矛盾為顯然者而言。茲確定判決於理由項下，認定
      再審原告對於再審被告部分之上訴，為無理由，而於主文
      諭示駁回再審原告此部分之上訴。依上說明，並無判決理
      由與主文顯有矛盾之情形，最高法院80年台再字第130 號
      判例意旨亦足參照。
（三）至民事訴訟法第496 條第1 項第13款所謂當事人發見未經
      斟酌之證物，則係指前訴訟程序事實審之言詞辯論終結前
      已存在之證物，因當事人不知有此，致未經斟酌，現始知
      之者而言，最高法院29年上字第1005號判例意旨亦足參照
      ，是若其證據在前訴訟程序中業已提出，經法院審核不予
      採取者，自不得據為再審之理由（最高法院91年度台聲字
      第358 號裁判足資參照）。
（四）至民事訴訟法第497 條所謂「如就足影響於判決之重要證
      物，漏未斟酌者」，係指當事人在前審程序已經存在並已
      為證據聲明之證據，前審並未認為不重要而忽略證據聲明
      未為調查，或已為調查而未就調查之結果予以判斷，且須
      足以影響裁判結果而言。若原確定判決對於該項證物，認
      係不必要或有不足採信之情形，或該證物無關重要，縱經
      斟酌亦與確定判決無影響者，仍不得據為再審之理由。
六、經查：
（一）再審原告原起訴時所主張其係自90年8 月27日晚上7 時起
      受僱於再審被告，並被派駐於頤和園社區擔任保全員，於
      同年月29日凌晨執行勤務時因公受傷，而因再審被告並未
      為再審原告投保系爭團體保險，致再審原告申請系爭團體
      保險之理賠時，遭保險公司以再審原告之團體保險契約未
      生效力為由，拒絕理賠等情，業據再審原告於原審提出勞
      工保險殘廢診斷書、身心障礙手冊、安泰保險公司函、勞
      保局函、本院92年度壢簡字第299 號民事判決書、判決確
      定證明書、安泰保險公司人身意外傷害保險保單條款（死
      亡及殘廢保險金）、勞保局核定通知書各1 件為證，且為
      再審被告所不爭執，已足信為真實。又兩造所定之僱傭契
      約書第4 條第2 項有明文約定：「由本公司（即再審被告
      ）按規定辦理勞工保險、全民健保，另本公司為員工投保
      團體保險，保險費全部由本公司負擔，員工若因公意外傷
      亡本公司得以團體保險給付作為員工之撫恤金或賠償金，
      本公司不另支付。」之情，亦有僱用契約書1 份在卷可按
      （見原審卷第23頁），復為兩造所不爭執，亦同堪信為真
      實。
（二）按「勞工因遭遇職業災害而致死亡、殘廢、傷害或疾病時
      ，雇主應依左列規定予以補償。但如同一事故，依勞工保
      險條例或其他法令規定，已由雇主支付費用補償者，雇主
      得予以抵充之：(1)勞工受傷或罹患職業病時，雇主應補償
      其必需之醫療費用。…。(2)勞工在醫療中不能工作時，雇
      主應按其原領工資數額予以補償。但醫療期間屆滿二年仍
      未能痊癒，經指定之醫院診斷，審定為喪失原有工作能力
      ，且不合第三款之殘廢給付標準者，雇主得一次給付四十
      個月之平均工資後，免除此項工資補償責任。(3)勞工經治
      療終止後，經指定之醫院診斷，審定其身體遺存殘廢者，
      雇主應按其平均工資及其殘廢程度，一次給予殘廢補償。
      殘廢補償標準，依勞工保險條例有關之規定。(4)勞工遭遇
      職業傷害或罹患職業病而死亡時，雇主除給與五個月平均
      工資之喪葬費外，並應一次給與其遺屬四十個月平均工資
      之死亡補償。其遺屬受領死亡補償之順位如左：…。」，
      勞基法第59條定有明文。可知勞工因遭遇職業災害而致死
      亡、殘廢、傷害或疾病時，雇主依上開規定有予以補償必
      需之醫療費用、補償不能工作之損失、給付殘廢補償、補
      償喪葬費、給付遺屬40個月平均工資之死亡補償等義務甚
      明。
（三）再按團體保險係雇主為轉嫁職業災害之補償責任，提供員
      工足夠保障而向保險公司投保之團體意外保險。依現行相
      關法令之規定，並未強制雇主投保該項保險，是否投保該
      項團體保險，自係由雇主自行判斷決定，於雇主投保該項
      團體保險時，若其保險費全數由雇主負擔，雇主得依勞基
      法第59條、第60條及相關函令之規定，以其保險金抵充勞
      基法規定之職業災害補償費。是團體保險顯非勞工保險條
      例規定應強制投保之保險，此參該條例並未規定僱用人即
      投保單位應為勞工投保團體保險即明。且查有關團體保險
      契約之性質及其相關規定，與勞工保險並不相同，即前者
      係任意保險，後者則為強制保險。關於保險期間，前者應
      依保險契約之約定條款決定，後者則應依勞工保險條例第
      11條之規定即應於勞工到職當日列表通知保險人而開始其
      效力。且關於保險對象，勞工保險之保險對象並不以正式
      員工為限，即並未區分正式或非正式員工，而應以是否符
      合該條例第6 條規定之被保險人範圍而定，反觀系爭團體
      保險之保險單條款第2 條第3 項則明定：「本契約所稱『
      員工』是指要保單位所僱用領有薪金之正式員工。」等語
      （見本院93年度壢簡字第667 號卷第85頁），顯亦有異。
      是勞工保險條例關於勞工保險之相關規定，於系爭團體保
      險契約自無法適用。另依一般團體保險契約之性質、目的
      、內容及依據係保險法之規定，並含有契約自由之意涵，
      與勞工保險性質上係社會保險，有其公益性質，亦極有不
      同，是有關勞工保險條例之相關規定，於系爭團體保險契
      約亦無類推適用之基礎而得類推適用之。基上所陳，兩造
      縱有上開契約約定，該約定仍非法律強制規定可比甚明，
      再審原告屢以上開約定係屬「法律強制規定」云云，顯屬
      有誤。
（四）基上所陳，依上述勞基法第59條之規定，再審被告於其員
      工因遭遇職業災害而致死亡、殘廢、傷害或疾病時，既有
      強制規定之補償義務存在，而系爭團體保險性質上又為任
      意保險，是顯見再審被告為其員工投保團體保險，目的係
      將其雇主之責任轉換，亦即其將雇主所需負擔之責任透過
      自付保險費投保團體保險來轉嫁。因此當再審被告需負擔
      僱用人責任時，其可透過團體保險來理賠負擔。故當再審
      原告發生職業災害時，再審被告所需擔負僱用人之責任，
      即可透過系爭團體保險來理賠。而依前述兩造之契約第4
      條第2 項之約定，應係著重於：(1)再審被告為其員工投保
      團體保險時，保險費係全部由再審被告負擔，而不得請求
      其員工分擔繳納保險費之義務。(2)再審被告之員工若因公
      意外傷亡時，再審被告得以團體保險給付作為該員工之撫
      恤金或補償金，不須另外支付撫恤金或補償金。反面言之
      ，若再審被告未為其員工投保團體保險時，首先即無繳納
      保險費之部分，自不待言；其次，該名未投保之員工若因
      公意外傷亡時，再審被告自須依勞基法第59條之規定，另
      行給付該員工之撫恤金或補償金，而不可能以所獲得之「
      團體保險給付」給付予再審原告而免其上開依勞基法所定
      之補償義務。亦即當再審被告未為員工投保團體保險時，
      其仍不能免除給付撫恤金或補償金之義務；即使再審被告
      有為其員工投保團體保險，其亦不能免除上開義務，僅得
      以保險公司就此給付之保險金，作為其給付該員工之補償
      金耳，是顯見上開契約第4 條第2 項之約定，係純為再審
      被告之利益所設，以使其將所需負擔之責任透過自付保險
      費投保團體保險來轉嫁予保險公司承擔此危險，並非強制
      之約定可比。亦即再審原告既不因再審被告有無替其投保
      團體保險而影響其得於因公受傷後，向再審被告依勞基法
      第59條規定請求補償之權利。則就本件而言，再審被告雖
      未為再審原告投保團體保險，然並未造成再審原告之損害
      ，蓋再審原告仍得於因公受傷後，向再審被告請求負其依
      法應負之補償義務。
七、按違反保護他人之法律，致生損害於他人者，負賠償責任，
    民法第184 條第2 項前段固有明文。然此所謂違反保護他人
    之法律者，係指以保護他人為目的之法律，亦即一般防止妨
    害他人權益或侵害他人權益之法律而言。上訴人主張被上訴
    人未依照僱傭契約投保團體保險，顯係構成違反保護他人之
    法律者，惟法律上並無雇主須替員工投保屬任意保險性質之
    員工團體保險之保護規定，而兩造所定上開契約第4 條第2
    項之約定，又非屬法律，且非強制再審被告須代為投保之約
    定，而係屬再審被告得自由選擇是否投保之約定，是再審原
    告執上開法律規定，主張再審被告未為其投保系爭團體保險
    ，須負賠償責任，即屬於法未合。
八、綜上所述，再審原告於本件再審之訴主張系爭團體保險等於
    勞動基準法第59條所定之補償，故再審被告即須依兩造上開
    契約約定，強制為再審原告投保云云，實有誤解，並不足採
    。且原確定判決已就兩造之上開契約內容及再審被告並無為
    再審原告投保之義務各節加以論斷（見原確定判決第6 頁倒
    數第4 行起），並無漏未斟酌之情事，是再審原告此部分主
    張原確定判決有民事訴訟法第496 條第1 項第13款及第497
    條中段之再審事由，揆諸上揭法律規定及說明，尚屬無稽。
    又原確定判決據系爭團體保險之性質，而認再審被告縱依兩
    造所訂之上開契約約定，仍無為再審原告投保之義務，亦經
    論述綦詳，自亦無何違反經驗法則及論理法則之可言，且與
    原確定判決之主文係駁回再審原告之上訴亦無何矛盾之處，
    是再審原告此部分主張原確定判決有適用法規顯有錯誤，且
    判決理由顯有矛盾及有違民事訴訟法第222 條規定之情形，
    而符合民事訴訟法第496 條第1 項第1 款及第469 條第6 款
    規定之再審事由，仍無足採
九、從而，本件原確定判決以再審原告所主張再審被告違反保護
    他人之法律，而致其受有損害無不可採，而為再審原告敗訴
    之判決，均係本於職權，斟酌全辯論意旨及調查證據之結果
    ，進而判斷事實之真偽，要無適用法規顯有錯誤、判決理由
    與主文顯有矛盾、當事人發現未經斟酌之證物或就足影響於
    判決之重要證物，漏未斟酌之可言。是原確定判決並無民事
    訴訟法第496 條第1 項第1 款、第2 款、第13款、第497 條
    所定之再審事由甚為明確。故再審原告仍執上開理由提起本
    件再審之訴，即屬顯無理由，爰不經言詞辯論，逕以判決駁
    回之。
據上論結，本件再審之訴為無理由，依民事訴訟法第502 條第2
項、第78條，判決如主文。
中    華    民    國    95    年    2     月    13    日
                      民事第二庭  審判長法  官  劉克聖
                                        法  官  石有為
                                        法  官  張震武
以上正本係照原本作成
不得上訴
中    華    民    國    95    年    2     月    13    日
                                        書記官  李家


司法院資訊處製作；財團法人民間司法改革基金會備份。
